【裁判字號】    92,台上,4761
【裁判日期】    920829
【裁判案由】    偽造文書
【裁判全文】
最高法院刑事判決                              九十二年度台上字第四七六一號
    上  訴  人  甲○○
右上訴人因偽造文書案件，不服台灣高等法院中華民國八十九年六月二十二日第二審
判決（八十八年度上訴字第四七三七號，起訴案號：台灣士林地方法院檢察署八十七
年度偵字第九四七七號），提起上訴，本院判決如左：
    主  文
原判決撤銷，發回台灣高等法院。
    理  由
本件原判決撤銷第一審之科刑判決，改判論上訴人甲○○以連續行使偽造私文書，足
以生損害於公眾及他人罪，處有期徒刑壹年，並宣告如原判決附表所示偽造之署押，
均沒收，固非無見。
惟查：(一)審理事實之法院，對於案內一切在客觀上為法院認定事實及適用法律之基礎
之證據，均應詳為調查，然後基於調查所得之心證以為判斷之基礎，故證據雖已調查
，而尚有其他必要部分並未調查，仍難遽為被告有利或不利之認定。稽之卷內資料，
本件告訴人張曾銀與上訴人曾於民國八十六年十二月五日，一同赴台北縣淡水鎮戶政
事務所辦理印鑑變更，領取印鑑證明。上訴人並以告訴人名義書立切結書，表示告訴
人所有系爭房地所有權狀遺失，申請補發所有權狀，旋即於八十七年三、四月間持上
開印鑑證明、補發之所有權狀等證件，以告訴人名義向國泰人壽保險公司申請借款，
將系爭房地設定最高限額抵押新台幣（下同）三百六十萬元予國泰人壽保險公司，向
該公司借得三百萬元等情，業據告訴人指述及上訴人供明在卷，復有印鑑證明、切結
書、土地登記申請書、抵押權設定契約書附卷可稽，此並為原判決認定之事實。如果
屬實，苟告訴人未同意上訴人向國泰人壽保險公司借款，何以上訴人要陪同告訴人至
台北縣淡水鎮戶政事務所辦理印鑑變更，並領取印鑑證明，供貸款之用？凡此關乎上
訴人是否假冒告訴人名義向國泰人壽保險公司詐貸款項，至為重要，自應詳予究明。
乃原判決未詳細調查，遽予論處罪刑，自有調查之職責未盡及判決理由不備之違誤。
(二)證據之證明力，由法院自由判斷，刑事訴訟法第一百五十五條第一項固定有明文。
但不得違背經驗法則及論理法則。卷查上訴人於第一審法院辯稱：「向國泰人壽保險
公司、華信商業銀行股份有限公司（下稱華信銀行）辦貸款時，我媽媽（告訴人）都
有去，也有她的手印，華信銀行的人也有告訴我媽媽，每月要繳多少利息」（見第一
審法院卷第一一八頁背面）；證人即國泰人壽保險公司辦理本件貸款之吳美玲於原審
及第一審法院分別證稱：「她（上訴人）帶她媽媽來，因為她不識字，我有告訴她貸
三百萬元，她希望我幫忙她填寫，我說不可以，要她親自蓋手印；根據公司規定，要
影印文件給她，我請她蓋手印，她說不需要影印，她不識字；（問：張曾銀去國泰人
壽保險公司是否知道要借錢，或是因為甲○○之弟弟有保險金要去領？），我認為她
應該知道，因為我當天幫她辦時，有告訴她說要辦房屋貸款，請她自己填寫，也告訴
她說，貸款下來匯入她的戶頭，我們當天填寫也蓋了很多手印」、「她不會簽字，我
叫她蓋手印，我有告訴她貸款三百萬元，她是蓋手印及木刻章，我有告訴她要貸款三
百萬元，當初我要她親自簽名時，她說她不識字，我就請她蓋手印；（問：對保時，
你有告訴張曾銀要用房子抵押貸款三百萬元？），有；公司核准後，需帶張曾銀權狀
正本、印鑑證明、她戶籍之戶頭，她來我們公司，我必須讓她簽字據；她來對保，對
保時，要她填寫借據蓋印章，我拿她權狀正本，辦設定用，申請書寫好後，要跟她告
知公司如果核准的話，這三百萬元必須入她的戶頭，我問她入那個戶頭？她給我一本
華南銀行戶頭，我影印好後送到公司去」（見第一審法院卷第一三六、一三七頁，原
審卷第二十九、三十頁）；證人即華信銀行辦理本件貸款之湯守民於原審及第一審法
院分別證述：「我們是先跟甲○○談好，約定時間到她家，我當天感覺二人和諧，她
也沒有提到貸款利息及如何撥款下來等等，談的時候，我是用國語講，二個人都在，
我有說明貸款之情形及利息」、「對保時，她說她不識字不會簽名，我本來說妳要不
要慢慢寫，我寫在旁邊，讓她模仿，她說這樣很累，所以我說那妳蓋手印，旁邊再蓋
印章」各等語（見第一審法院卷第一三七、一三八頁，原審卷第三十頁）。如果無訛
，則告訴人既於國泰人壽保險公司及華信銀行承辦人員對保時在場，並蓋指印，能否
謂告訴人不知蓋指印之意義，而不負借款責任。乃原判決未詳細勾稽上訴人所供及證
人吳美玲、湯守民所證相同之處，是否與事實相符，遽於判決理由內論述「顯見該證
人（吳美玲）於辦理本案貸放款時，多有循私而未依規定辦理；果若因辦理程序有缺
失致遭他人冒貸，恐影響及國泰人壽保險公司之求償權，該證人吳美玲亦有被追償之
危險，是故其證言是否能確然真實、公正，自非無疑」（見原判決第十頁倒數第四至
一行）、「果若辦理程序有所誤失，證人湯守民亦有遭受責備之危險，是亦難期其證
言之客觀、公正」（見原判決第十二頁第五、六行），而認證人吳美玲、湯守民之證
言，不足採為有利於上訴人之證明。僅憑上訴人在偵查及第一審法院所為之自白，為
論處上訴人罪刑之唯一證據，其取捨證據自由判斷職責之行使，難謂於經驗法則及論
理法則無違。上訴意旨，執以指摘，為有理由，應認原判決有撤銷發回之原因。
據上論結，應依刑事訴訟法第三百九十七條、第四百零一條，判決如主文。
中      華      民      國    九十二    年      八      月    二十九    日
                              最高法院刑事第十庭
                                  審判長法官  林  增  福
                                        法官  邵  燕  玲
                                        法官  吳  昆  仁
                                        法官  陳  世  雄
                                        法官  惠  光  霞
      右正本證明與原本無異
                                              書  記  官
中      華      民      國    九十二    年      九      月      八      日


司法院資訊處製作；財團法人民間司法改革基金會備份。
